臺灣彰化地方法院民事判決　　　　　　　　　　　　九十二年度重訴字第二二六號
　　原　　　告　　彰化縣員林鎮公所
　　法定代理人　　乙○○
　　訴訟代理人　　林錦隆律師
　　複　代理人　　李宗炎律師
　　被　　　告　　中華電信股份有限公司　設台北市○○路○段二一之三號
　　法定代理人　　甲○○　　　.
　　訴訟代理人　　張良律師
　　複　代理人　　陳大俊律師
右當事人間請求返還不當得利事件，本院於民國九十三年二月二十日言詞辯論終結，
判決如左：
  　主　　　文
原告之訴駁回。
訴訟費用由原告負擔。
    事      實
甲、原告方面：
  一、聲明：
    (一)被告應自民國 (下同)九十二年四月一日起按月給付原告新台幣 (下同)十九
        萬九千三百三十四元。
    (二)訴訟費用由被告負擔。
  二、陳述：
    (一)坐落彰化縣員林鎮○○段四八七地號 (合併自同段四八三之三、四八四之三
        、四八七之一、四八八地號土地)、地目建、面積二六四五平方公尺之土地
        為彰化縣員林鎮所有，並由原告管理，惟因民國  (下同)四十九年十月二十
        日，被告前身即交通部員林電信局及原告雙方訂有「員林鎮公所撥供員林電
        信局興建局舍基地協議書」，及五十一年間依當時行政命令 (行政院五十一
        年三月二十二日台五十一內一七一三號令、台灣省政府五十一年四月十九日
        府民地丁字第六九０八號令及彰化縣政府五十一年五月三日彰府地用字第二
        七二二三號函) 將系爭土地以「無償撥用」方式撥供被告使用。嗣交通部電
        信總局於八十五年七月一日改制為被告公司，所屬員林電信局改為被告公司
        之臺灣中區電信分公司員林營運處，仍繼續使用系爭土地。又系爭土地之無
        償撥用關係於九十二年三月二十日經行政院以院授內中地字第０九二０００
        三七二六號函核准撤銷撥用，被告已無無償使用系爭土地之正當權源，應將
        系爭土地返還原告，但原告考量被告在系爭土地建有辦公房舍，拆遷不易，
        若令被告繼續無償使用系爭土地，原告受有相當於租金之損失，乃請求被告
        給付使用系爭土地之對價即租金或相當於租金之不當得利，詎經數次協調，
        均遭被告拒絕，爰依「彰化縣縣有基地租金率調整方案」第一條規定，按收
        租當期土地申報地價年息百分之五計算，而系爭土地於八十九年七月之申報
        地價為每平方公尺新台幣  (下同)一萬八千零八十七元，故被告應給付租金
        或相當於租金之不當得利數額為十九萬九千三百三十四元，並自九十二年四
        月一日計收。
    (二)對被告抗辯之陳述：
    １、系爭土地為鎮有土地，屬地方所有之財產，依國有財產法第二條第二項之規
        定，非屬國有土地，自無國有財產法相關規定之適用問題，故被告援引最高
        法院八十一年度台上字第一七一八號判決意旨，認為原告以系爭土地管理機
        關地位起訴為當事人不適格云云，自非有據。
    ２、被告抗辯稱兩造於四十九年十月間簽訂之協議書，被告支付一百萬元之真意
        係原告同意其取得系爭土地之永久使用權云云，原告否認之。尤其依被告提
        出所謂「土地撥用協議書」，當時被告既反對重訂，足見雙方於訂約時並無
        供永久使用之合意，且該「土地撥用協議書」並無兩造之簽章，亦無訂約時
        間，形式上即非文書，自無證據能力，原告亦否認其真正。從而被告使用系
        爭土地既源於行政院之核准撥用，被告之使用權源已遭行政院撤銷，其自撤
        銷時起，即無合法之使用權，自為無權占有甚明。
    ３、系爭土地之撥用關係，雖為原告呈請臺灣省政府及行政院撤銷撥用，惟是否
        撤銷撥用，乃行政主管機關之權責，非原告所能左右，況被告公司已民營化
        ，不具政府機關之性質，當無繼續無償使用系爭土地之理，況原告已考慮被
        告興建房舍供作通訊用途，並未要求被告遷讓房屋或拆屋還地，僅要求被告
        給付租金，合於情理，自無權利濫用之情事。
    ４、系爭土地之公告現值為每平方公尺五萬五千四百八十八元，依土地法第九十
        七條第一項規定，不加計系爭土地建物之評定價值，年租金為一千四百六十
        七萬六千五百七十六元，月租金為一百二十二萬三千零四十八元，原告請求
        月租金十九萬九千三百三十四元，僅為法定租金六分之一，並未過高。況系
        爭土地坐落員林鎮市中心，屬商業區○○地段，占地八百坪，附近土地每坪
        五千元至一萬元，故原告請求之租金或相當於租金之損害，並未過高。
    ５、原告對被告提出土地使用權證明書之形式真正不爭執，但原告當時出具該土
        地使用權證明書係源於兩造四十九年十月二十日簽訂之協議書而來，依該協
        議書第一條約定，原告有將系爭土地交予被告前身興建局舍之義務，而該協
        議書之簽訂，實係被告之前身交通部臺灣電信管理局四十九年九月總 (四九
        )字第一八四一號令函所致，乃當年威權政治時代之產物，原告僅有被迫同
        意而已。又該土地使用權證明書之出具僅在方便被告之建物申請營造執照，
        並無供永久使用之意，而所謂「永久式」機房或營業處，乃相對於「臨時性
        」建物之用詞，自不得據此認為原告有將系爭土地供被告永久使用之意。尤
        其系爭土地之建物，其主體部分於五十年十二月三十日建築完成，六十八年
        間取得使用執照，嗣被告之前身於六十八年十二月增建三、四、五樓，可見
        被告取得系爭土地後，於五十年間興建房舍使用，自不能以原告於五十七年
        八月七日出具土地使用權證明書而推論原告有將系爭土地供被告之前身或被
        告永久使用之意。
    ６、公有土地之撥用關係僅使該受撥用機關取得土地之使用收益權，非必然發生
        管理機關變更之結果。本件系爭土地經行政院於五十一年間核准撥用予被告
        之前身後，兩造迄至六十年目月二十日始由原告函請被告之前身「協議」辦
        理理機關變更手續，再於六十年五月十八日由被告之前身指示員林電信局「
        迅洽員林鎮公所依法辦理管理機關變更登記具報」，故行政院核准撥用後，
        並未使管理機關發生變更之結果。再系爭土地之管理機關於六十三年或六十
        六年間變更為交通部臺灣電信管理局，被告之前身於五十年十二月三十日基
        於撥用關係建築完成部分建物而使用系爭土地，更於六十年六月二日及六十
        八年十二月十四日分別建築或增建部分建物，足見撥用關係之存在僅使受撥
        用機關得使用收益系爭土地，該撥用機關撤銷後，受撥用機關即無使用收益
        土地之正當權源，當然為無權占用。
    ７、被告援引之司法院院字第一七七六號解釋，係二十七年間公布，司法院當時
        就公有土地範圍所作之解釋，有其時空背景，但時至今日，原告認為已不合
        時宜，且與本件兩造爭議之情形不同，自無援引之餘地。再最高法院四十八
        年台上字第一四五七號判例意旨所示，係指原土地及房屋所有人基於己意或
        法院拍賣而出售土地之情形，與本件系爭房屋於九十年二月七日出售予被告
        時，原告對系爭土地已遭行政院撥用而無管理使用權能，即原告當時並無反
        對之能力，欠缺默認之能力可言。尤其系爭土地自始登記為員林鎮所有，並
        非登記為中華民國所有，系爭房屋係登記為交通部臺灣電信管理局所有，在
        登記名義上應認該房屋及土地分屬不同之公法人，非屬同一人所有，自不得
        以解釋之方法認其所有權原屬同一，並認有上開判例之適用。另依最高法院
        六十三年台上字第七六六號判例意旨，除非土地所有人明示由房屋所有人無
        償使用土地外，房屋所有人仍須支付使用土地之對價，故土地及房屋所有人
        應成立租賃關係，故被告縱得繼續使用系爭土地，其仍須支付使用系爭土地
        之租金 (但原告不依租賃關係請求，參見九十二年十二月三十一日言詞辯論
        筆錄)，故原告請求被告給付相當於租金之不當得利，即無不合。
    ８、系爭土地當時係由彰化縣員林鎮撥供交通部臺灣電信管理局使用，係依土地
        法施行法第六條規定之無償撥用程序，而被告前身於撥用當時給付原告之補
        償費一百萬元，並非撥用土地之對價，而係被告前身彌補原土地使用者員林
        醫院遷建房舍之損害及整理系爭土地周圍水溝、圍牆之費用，此從協議書第
        四條及第六條之約定自明。被告之前身支付該等費用，不得認係有償撥用之
        性質。退步言之，縱認該一百萬元係被告及其前身使用系爭土地之對價，亦
        應解釋為以撥用關係存在之期間內使用土地之對價，非得認為係被告永久使
        用土地之對價。另依臺灣省政府地政處八十八年一月二十八日函意旨所示，
        系爭土地並非國有土地，被告前身當時支付之一百萬元縱高於當時之土地公
        告價值，並非作價投資之行為，亦非使用土地之對價，且在撤銷撥用後，被
        告已無權繼續使用系爭土地，若欲繼續使用，僅有向原告價購或承租等支付
        對價方式而已。再依行政院八十五年七月二十四日台八五財字第二五一三四
        號函修正發布之「各級政府機關互相撥用公有不動產之有償與無償劃分原則
        」第二條規定，獨立計算盈虧之非公司組織之公營事業機構與其他機構間互
        相撥用之不動產，應辦理有償撥用，原告曾據此函請被告辦理有償撥用，但
        被告迄未函覆。
  三、證據：提出土地登記謄本一件、地籍圖謄本一件、員林鎮公所撥供員林電信局
      興建局舍基地協議書影本一件、申請撤銷撥用土地清冊影本一件、行政院函影
      本一件、彰化縣員林鎮調解委員會調解不成立證明書影本一件、臺灣省政府地
      政處函影本一件、原告八十五年九月十八日員鎮財字第二一五０四號函影本一
      件為證。
乙、被告方面：
  一、聲明：如主文所示。
  二、陳述：
    (一)被告就系爭土地為彰化縣員林鎮所有，以前係無償撥用供交通部電信總局員
        林電信局使用，目前已撤銷撥用之事實不爭執。
    (二)系爭土地雖經行政院核准撤銷撥用，惟尚未騰空移交原告接管，依最高法院
        八十一年度台上字第一七一八號判決意旨，系爭土地管理權之移轉手續並未
        完成，原告即非系爭土地之管理機關，故原告以系爭土地管理機關之地位訴
        請被告返還不當得利，尚非有據。
    (三)系爭土地係原告與員林電信局於四十九年間簽訂「員林鎮公所撥供員林電信
        局興建局舍基地協議書」，由員林電信局給付補償費一百萬元後，原告始將
        系爭土地撥供使用，並於五十一年間由原告依行政程序報請彰化縣政府轉呈
        臺灣省政府准予無償撥用予改制前之臺灣電信管理局，再於七十年間將管理
        機關變更為交通部電信總局，故系爭土地名義上雖為無償撥用，但依上開協
        議書內容，員林電信局當年以支付一百萬元之補償費取得系爭土地八百坪之
        使用權，且依四十九年間之物價水準，該一百萬元已可買斷系爭土地，奈因
        受法令限制，祇能在協議書使用「撥供使用」、「補償費」等文字，而依當
        時之真意，員林電信局應係以取得系爭土地之永久使用權，始另行支付相當
        於地價之對價，故協議書之性質為永久使用權之讓與契約，基於私法自治原
        則，原告自應受該契約之拘束。況交通部電信總局於八十五年七月一日改制
        ，被告公司概括承受國內及國際電信業務，員林電信局之機構及業務亦由被
        告公司概括承受，當然取得員林電信局就上開契約之權利義務，從而被告公
        司繼續使用系爭土地即非無權占有，原告漠視該協議書之存在，僅以不符合
        無償撥用資格為由，訴請被告給付相當於租金之損害賠償，自非有據。又法
        院如認為原告之主張為有理由，其請求不當得利之金額亦屬高，併請法院酌
        減。
    (四)被告已於九十年二月間依買賣關係取得坐落系爭土地之建物所有權，並占有
        使用系爭土地，而上開建物乃取得土地所有人同意後合法興建之建物，員林
        電信局因信賴該永久無償使用之協議，始在系爭土地興建房屋及繼續原來約
        定之使用，迄今從未改變，詎原告在系爭土地之基地利用關係存續四十餘年
        後，違反協議逕向行政院申請撤銷撥用土地獲准，再據此主張上開建物使用
        系爭土地無正當法律權源，進而請求被告返還不當得利，有違被告對於兩造
        間上開協議之信賴，不符民法第一百四十八條第二項之誠實信用原則，不應
        准許。
    (五)行政院就國有土地之核准撥用或撤銷撥用，係其公法上最高行政機關之權力
        使政府機關就國有土地取得或喪失管理使用之權利，故行政院就系爭土地之
        撤銷撥用，其效力僅使系爭土地之管理使用權利歸屬發生變動，即由原來管
        理機關之交通部電信總局變更為原告，非謂系爭土地上建物之基地利用法律
        關係當然歸於消滅。據此，員林電信局依四十九年十月二十日與原告簽訂之
        協議書，始得在系爭土地興建機房等建築物，而原告於五十七年七月八日出
        具土地使用權證明書，載明同意交通部臺灣電信管理局在系爭土地建築「永
        久性」房屋與機房，而交通部臺灣電信管理局於六十六年十月二十一日始取
        得系爭土地管理機關之地位 (原因發生日期為六十三年七月十七日)。嗣臺
        灣電信管理局改制為電信總局，故系爭土地管理機關於七十年十二月十二日
        變更登記為交通部電信總局。從而交通部臺灣電信管理局在系爭土地興建房
        屋之權利乃源自當時土地管理機關即原告之同意 (私法上意思表示)，並非
        交通部臺灣電信管理局以管理機關地位所為之管理使用行為，故行政院於九
        十二年三月二十日函准原告撤銷撥用之申請，不過是將系爭土地之管理使用
        權由交通部電信總局移轉予原告，就系爭土地供作永久性建築物基地之利用
        關係，乃回復原告最初同意興建之情形，原告仍應受其最初意思表示之拘束
        ，豈能主張被告之建築物無權占有系爭土地？
    (六)系爭土地雖登記為員林鎮所有，依土地法第四條規定，仍為公有土地，並按
        土地國有之最高原則及司法院院字第一七七六號解釋意旨，公有土地之所有
        權應專屬於國家，同理，登記為政府機關所有之房屋，其所有權仍為國家。
        本件坐落系爭土地之房屋最初登記之所有權人為交通部臺灣電信管理局，與
        系爭土地同屬國家所有，嗣於九十年二月七日始以買賣為由登記為被告所有
        ，參照最高法院四十八年台上字第一四五七號判例意旨，應推斷土地所有人
        默許房屋承買人繼續使用土地，故被告於買受系爭土地上之房屋時，已獲得
        系爭土地所有人之原告默許繼續使用系土地，自得執為繼續占有使用系爭土
        地之法律上原因，並已發生私法上之效力，不受行政院事後撤銷撥用之影響
        。
    (七)被告提出原告六十年四月二十日函文及所附之「土地撥用協議書」等正本已
        供法院勘驗比對，足徵是年代久遠之文件紙張，非被告臨訟可能偽造，而原
        告當時對該函文之真正並不爭執，堪認該「土地撥用協議書」草案確為原告
        函文之附件無誤。又依當時臺灣電信管理局之函文所示，乃強調雙方就系爭
        土地之使用達成協議，無須重為訂立，並促請彰化縣政府速洽原告會同辦理
        管理機關變更登記，足見當時臺灣電信管理局並非反對系爭土地永久供基地
        使用，原告曲解該函文之真意，顯非可採。
    (八)原告主張不當得利，須以無法律上之原因及受有損害為要件，故原告須就受
        有損害之事實負舉證責任，依原告與被告前身之協議書第五點約定，原告須
        於一個月內購買土地一甲供縣立醫院興建，而購買土地之資金即為被告支付
        之一百萬元補償金，故原告縱受有損害，亦在當時之補償金一次補償完畢。
  三、證據：提出原告六十年四月二十日員鎮民字第五二六二號函影本一件、土地撥
      用協議書影本一件、交通部臺灣電信管理局六十年五月十六日代電影本一件、
      建物登記謄本影本一件、土地使用權證明書影本二件、土地登記謄本影本一件
      、地價謄本一件及電信三法通過後被告改制相關資料影本一件為證。
    理      由
一、本件原告起訴主張系爭土地為彰化縣員林鎮所有，並由原告管理，緣於四十九年
    十月二十日，被告前身即交通部員林電信局及原告雙方訂有「員林鎮公所撥供員
    林電信局興建局舍基地協議書」，及五十一年間經行政院核准將系爭土地以「無
    償撥用」方式撥供被告使用。嗣交通部電信總局於八十五年七月一日改制為被告
    公司，員林電信局改為被告公司之臺灣中區電信分公司員林營運處，仍繼續使用
    系爭土地，而系爭土地之無償撥用關係復於九十二年三月二十日經行政院函准撤
    銷撥用，原告認為被告已無繼續使用系爭土地之正當權源，乃要求被告應給付相
    當於租金之損害，幾經協調，均遭被告拒絕之事實，已據其提出土地登記謄本一
    件、地籍圖謄本一件、員林鎮公所撥供員林電信局興建局舍基地協議書影本一件
    、申請撤銷撥用土地清冊影本一件、行政院函影本一件及彰化縣員林鎮調解委員
    會調解不成立證明書影本一件各在卷為憑，核屬相符，亦為被告不爭執，原告此
    部分之主張自堪信為真實。
二、本件訴訟經兩造合意之爭點有四：(一)原告是否為系爭土地適格之管理機關？(
    二 )被告是否無權占有系爭土地？(三)原告起訴是否涉及權利濫用之情形？(四)
    原告依不當得利請求，請求金額是否過高？茲分別說明如次：
  (一)原告以系爭土地管理機關之地位起訴請求被告給付使用系爭土地之對價，被告
      雖以系爭土地之撥用關係縱經撤銷，既尚未騰空完成接管手續，依最高法院八
      十一年度台上字第一七一八號判決意旨，系爭土地管理權之移轉手續並未完成
      ，原告即非系爭土地之管理機關云云，惟上開最高法院判決意旨係指「國有土
      地」核准撥用及撤銷撥用之管理權移轉情形，與系爭土地係「鎮有土地」核准
      撥用及撤銷撥用有別，況依土地法第四條規定「本法所稱公有土地，為國有土
      地、直轄市有土地、縣 (市)有土地或鄉 (鎮、市)有之土地」，國有財產法第
      二條第二項亦規定「凡不屬於私有或地方所有之財產，除法律另有規定外，均
      應視為國有財產」，足見「國有土地」與「地方」所有之「鎮有土地」仍有區
      別，被告逕以「鎮有土地」即為「國有土地」而援引上開最高法院判決意旨，
      無異過度擴大「國有土地」之範圍，亦與前揭土地法及國有財產法之規定有違
      ，從而原告基於系爭土地管理機關之地位，依民法不當得利法律關係起訴請求
      被告給付相當於租金之損害，即無當事人不適格之問題甚明，被告此部分之抗
      辯委無可採。
  (二)被告前身及被告占有使用系爭土地權源之沿革，依時間排列應為四十九年十月
      二十日簽訂「員林鎮公所撥供員林電信局興建局舍基地協議書」─五十一年三
      月二十二日行政院核准撥用─五十七年七月八日原告出具土地使用權同意書─
      六十六年十月二十日變更管理機關為交通部臺灣電信管理局─七十年十二月十
      二日再變更管理機關為交通部電信總局─九十二年三月二十日行政院核准撤銷
      撥用，而被告所有坐落系爭土地之建物，先於五十年十二月三十日完成部分建
      物，再於六十年六月二日及六十八年十二月十四日分別建築或增建部分建物等
      情，為兩造一致不爭執，並有卷附協議書、行政院函、土地使用權同意書、土
      地登記謄本及建物登記謄本等影本可憑，則被告前身占有使用系爭土地之原始
      權源應為四十九年十月二十日簽訂之協議書，並非始於行政院之核准撥用，否
      則系爭土地遲至五十一年三月二十二日始經行政院核准撥用，被告前身豈能於
      五十年間先行在系爭土地興建局舍使用？又公有土地之核准撥用，係政府基於
      公法上權力，使需用土地之機關取得管理使用該土地之權利，此乃國家行使公
      權力之單方行為，與上開協議書屬原告與被告前身間之契約行為不同，自不得
      將政府機關之撥用行為與契約行為混為一談。況依上開協議書第十條約定「本
      協議書簽訂後，由員林鎮公所及員林電信局分別呈報彰化縣政府及臺灣電信管
      理局核准生效」，並未載明該協議書須報請行政院核准後始得生效之字樣，故
      上開協議書內容與行政院核准撥用之標的物縱屬同一筆土地，因該協議書在行
      政院核准撥用前既已合法生效，對兩造即有拘束力，不因行政院事後在程序上
      就系爭土地核准撥用行為而受影響。從而行政院復於九十二年三月二十日以被
      告並非「各級政府機關」而撤銷撥用，因土地撥用之撤銷行為亦屬國家行使公
      權力之單方行為，上開協議書之契約行為未經依法終止或解除之前，兩造仍應
      受該協議書效力之拘束，故被告繼續占有使用系爭土地之正當權源既未喪失，
      自屬有權占有。原告主張系爭土地之撥用行為經撤銷後，被告已無占有使用系
      爭土地之正當權源云云，容有誤會。
  (三)按不當得利，以無法律上之原因而受利益，致他人受損害，為其成立要件，此
      觀民法第一百七十九條之規定自明。若有法律上之原因而受利益，縱他人因而
      受有損害，亦無許他人請求返還不當得利之餘地 (參見最高法院七十六年度台
      上字第一九五一號判決意旨)。本件原告起訴主張依不當得利法律關係請求被
      告給付相當於租金之損害 (原告已陳明不主張租賃關係，參見九十二年十二月
      三十一日言詞辯論筆錄)，自應就被告占有使用系爭土地已無法律上原因之事
      實負舉證責任，惟依前述，本院認為被告繼續占有使用系爭土地之正當權源係
      原告與被告前身於四十九年十月二十日簽訂之協議書，該協議書迄今仍有效存
      在，原告同受拘束，故被告繼續占有使用系爭土地之法律上之原因既仍存在，
      即與民法不當得利之要件不合，從而原告以民法不當得利返還請求權為依據，
      尚嫌無憑。
  (四)又本院認定原告依民法不當得利法律關係提起本件訴訟，已嫌無憑，而兩造其
      餘二項爭點 (原告起訴是否涉及權利濫用之情形？原告依不當得利請求，請求
      金額是否過高？)須以民法不當得利返還請求權存在為前提，該前提條件既不
      存在，兩造其餘二項爭點自無再予論究之必要，附此敘明。
三、綜上所述，原告主張系爭土地之無償撥用關係業經行政院撤銷，被告已無繼續占
    有使用系爭土地之正當權源云云，顯然忽視原告與被告前身於四十九年十月二十
    日簽訂之協議書尚有效存在，原告仍應受該協議書拘束之事實，故被告繼續占有
    使用系爭土地之法律上原因並未喪失而不存在，原告依民法不當得利法律關係請
    求被告給付相當於租金之損害，即嫌無據，應予駁回。
四、結論：本件原告之訴為無理由，並依民事訴訟法第七十八條判決如主文。
中　　　華　　　民　　　國　　九十三　　年　　　三　　　月　　  五　  　日
                                    臺灣彰化地方法院民事第一庭
                                        法　　　官　  林    金    灶
右為正本係照原本作成。
如對本判決上訴，應於判決送達後二十日內向本院提出上訴狀。
中　　　華　　　民　　　國　　九十三　　年　　　三　　　月　　  五　  　日
                                        法院書記官　  莊    何    江
